臺灣高等法院臺南分院民事判決　九十年度訴字第四一號　ｅ
　　　原　　　告　乙　○　○
　　　被　　　告　甲　○　○
右當事人間因侵權行為附帶請求損害賠償事件，經本院刑事庭裁定（九十年度交附民
字第一一八號）移送前來，本院判決如左︰
　　　主　　　文
被告應給付原告新臺幣肆拾柒萬肆仟佰零柒元，及自民國九十年五月十一日起，至
清償日止，按年息百分之五計算之利息。
原告其餘之訴駁回。
訴訟費用由被告負擔五分之二，餘由原告負擔。
  　  事      實
甲、原告方面：
一、聲明：求為判決：被告應給付原告新台幣（下同）一百三十二萬三千三百七十元
    ，及自訴狀繕本送達被告之翌日起至清償日止，按年息百分之五計算之利息。
二、陳述：
  (一)被告於民國（下同）八十九年十月十九日八時許，駕駛Ｓ３－三一一五號自用小
　　客車，沿台南市○○路，由南向北方向行缺，途經同路一五一巷路口處，欲做迴
　　轉時，本應注意汽車迴車前應暫停並顯示左轉燈光或手勢，看清有無來往車輛，
　　並注意行人通過，始得迴轉，且於車輛行駛時，隨時注意車前狀況，以採取必要
　　之安全措施，而依當時之情形，又無不能注意之情事，竟疏於注意，於上開路口
　　迴轉時，不慎撞及對向由原告所駕騎之車號ＮＣＤ－二四三號機車，致原告受有
　　左鎖骨骨折，左肩脾骨骨折、左第二、三肋骨骨折及多處擦傷等傷害，被告傷害
　　犯行，已經本院九十年度交上易字第六六二號刑事判決過失傷害罪確定。
  (二)被告過失致原告身體受傷，致原告受有損害，項目如左：
    (1)工作所得損失部分：
　　　原告車禍前經營良文堂商號從事雕刻印章販賣，以基本工資每月最低一萬五千
　　　八百四十元計算，因本件車禍受傷就醫、療養，至今已六個月未工作，損失所
      得計九萬五千零四十元。
　　(2)減少勞動能力部分：
      原告所受左鎖骨骨折、左肩胛骨骨折、左第二、三肋骨骨折之傷害，有遺存運
      動障礙致原告左手無法使力而影響近數十年來所從事雕刻印章之工作，已減少
　　　勞動能力，減少程度，請　鈞院囑託專業機構鑑定。如暫以減少勞動能力百分
　　　之五十計算，按原告每月最低基本工資一萬五千八百四十元計算，以原告現年
　　　五十一歲，算至六十五歲退休，尚可勞動年數為十四年，依霍夫曼計算法扣除
　　　中間利息，可請求減少勞動能力損害額為一百零二萬八千三百三十元。
    (3)精神慰撫金部分：
      原告因本件車禍受有左鎖骨骨折、左肩脾骨骨折、左第二、淵肋骨骨折之傷害
      ，行動上難完全回復原狀，精神上備感痛苦，爰請求精神慰撫金二十萬元。
  (三)綜上所陳，被告依民法第一百八十四條第一項前段、民法第一百九十三條第一項
    第一百九十五條第一項前段規定，賠償原告一百三十二萬三千三百七十元。
三、證據：提出診斷證明書一件、租賃契約二件為證。
乙、被告方面：
一、聲明：原告之訴駁回。
二、陳述：
  (一)本件交通事故，經台灣省車輛行車事故覆議鑑定委員會覆議，認定「本案因二車
    肇事後均已移動，其碰撞地點不明，惟依二車撞擊角度受損情形研析，戴小客車
    迴轉已即將完成，行將行直時與蘇機車碰及肇事，乙○○駕駛重機車應非完全無
    法注意車前狀況」；查本件二輛車於肇事後之移動，乃係原告要求不得報警（因
    其係無照駕車），並請求被告載其前往求醫所致。又依鑑定意見，原告既非完全
    無法注意車前狀況，即係應注意並能注意而未注意，顯係原告與有過失。
  (二)原告請求之損害，或未提出証據或顯然偏高，分述如下：
    (1)工作所得部分：原告主張其經營之雕刻印章販賣業，因受傷就醫，致無法工作
      六個月，惟未提出任何證據証明。
    (2)減少勞動能力部分：因刻印非屬粗重之勞力工作，且現今刻印大部分已由電腦
      取代，即使原告以手工刻印，所需者為技術而非蠻力，其請求係以減少勞動能
      力百分之五十計算所得，顯然過高。況經長庚醫院高雄分院鑑定後，認定「１
      、被鑑定人所受之傷害部份包括左肩胛骨、左第三、四肋骨、左鎖骨之骨折，
      只有左鎖骨骨折經手術治療。另有左肩棘上肢及左肩胛下肌斷裂及頸神經根病
      變，以上各項合併影響左肩功能及左上肢功能。需進一步手術或復健治療，無
      法預估其痊癒時機。２、以受傷狀況依勞工保險法規鑑定，被鑑定人之一般勞
      動力減損為38.45%。３、以從事手工刻印者工作狀況鑑定，其刻印之能力減損
      為75%。」；惟有疑問者：
      原告所受之傷害為左肩胛骨、左第三、四肋骨、左鎖骨之骨折，何以只有「
        左鎖骨骨折」經手術治療？又另有左肩棘上肢及左肩胛下肌斷裂及左肩神經
        根病變之合併症狀，該合併病症是否果與原告上述之傷害為同一病症？若屬
        實，何以未予治療至今？
      原告所受之同一傷害，經行政院衛生署台南醫院鑑定後，並於九十年九月十
        一日以九十南鑑歷字第四五七三號函覆，文中載示「．．．因左鎖骨塊狀骨
        折開刀內固定、左肩胛骨骨折及左第二、三肋骨骨折，出院治療。出院後門
        診追蹤一切正常，於九十年四月十六日六日門診已完全癒合．．．」；除左
        肋骨之骨折處，兩大醫院鑑定不同外，台南醫院之鑑定顯示原告之傷，已「
　　　　完全癒合」；何以長庚醫院高雄分院在其出具於鑑定證明書第五大點綜合結
　　　　論中之第三點尚表示「沒有癒合的現象」且「無法預估何時痊癒」？另原
　　　　告以每月最低工資一萬五千八百四十元計算，此計算標準如何而來？原告經
　　　　營雕刻印章販賣業，惟自營商號即無所謂「最低工資」之標準，故應以原告
　　　　於八十九年度，其申報稅捐機關之所得為平均收入之標準，始符實情。
        再者，原告非僅經營刻印業而已，依其招牌外觀尚有請帖、名片之印刷及影
        印等業，其中專屬原告「個人勞動能力之所得」，究有何幾，應以實情為斷
        ，諸如請帖、名片、影印等，均可外包代工者，如一併列入其「個人勞動所
        得」，頗失公允。
      原告自車禍後仍繼續從事刻印工作，可見未對工作產生重大影響，原告所謂
        車禍後六個月無法工作，非可遽信。原告手工刻印一枚七十元，機器刻印一
        枚五十元，若有影響，亦僅手工刻印部分，電腦刻印之收入不受影響，故原
        告應提出報稅資料扣除電腦刻印部分所得，再以長庚醫院之報告鑑定結語「
        刻印能力減損為百分之七十五」，即減損百分之二十五計算其損失。
    (3)精神慰撫金部分：本件事故發生後，被告即送原告就醫，主動聯絡員警，協助
      調查，且除親赴醫院慰問多次外，私下和解數次，聲請調解亦有二次，未能和
      解係原告要求五十萬元，伊無力負擔。被告月薪三萬元左右，被告家境清寒，
      求學時係以助學貸款完成學業，且被告父母均無職業，姊姊長期待業，由被告
      負擔全家家計。
三、證據：除援用第一審所提證據外，補提：切結書、扣繳憑單、在職證明、助學貸
    款資料、戶口名簿各一件、調解不成立證明書二件、收據三紙（均影本）、照片
    二張為證。
丙、本院依職權調閱臺灣臺南地方法院檢察署八十九年度偵字第一三八六四號被告甲
    ○○過失傷害全卷。
    理      由
一、原告主張：被告於八十九年十月十九日，駕駛Ｓ３－三一一五號自用小客車，於
    台南市○○路一五一巷路口處迴轉時，因未暫停顯示左轉燈，且未注意車前狀況
    等過失，撞及原告所騎乘之機車，致原告受左鎖骨骨折，左肩胛骨骨折、左第二
    、三肋骨骨折及多處擦傷等傷害，伊因而受有不能工作損失九萬五千零四十元，
    減少勞動能力一百零二萬八千三百三十元，精神損害二十萬元，爰依侵權行為之
    法律關係，求為判決命被告如數給付並加付法定遲延利息等語。被告則以：原告
    就車禍之發生亦與有過失；被告得請求減輕賠償，原告主張因受傷致六個月無法
    工作，以及勞動能力減少百分之五十，每月收入一萬五千八百四十元，均未舉証
    証明，其請求之精神慰撫金過高等語，資為抗辯。
二、原告主張被告於右開時、地，駕駛車牌Ｓ３－三一一五號自小客車撞伊所騎乘之
    ＮＣＤ－二四三號機車，致原告受有左鎖骨骨折，左肩胛骨骨折、左第二、三肋
    骨骨折及多處擦傷等傷害之事實，業據其提出行政院衛生署台南醫院開立之診斷
　　証明書一件、並有警局所製道路交通事故調查報告表、現場照片十一幀在卷可稽
　　，且為被告所不爭執，原告主張堪信為真實。按汽車駕駛人應注意車前狀況，隨
　　時採取必要之安全措施，又汽車迴車前，應暫停並顯示左轉燈光或手勢，看清有
　　無來往車輛，並注意行人通過，始得迴轉，道路交通安全規則第九十四條第三項
　　、第一百零六條第六款定有明文。被告駕駛汽車，自應注意上述規定，且依當時
　　路狀又無不能注意之情形，被告竟疏不注意以致肇事，其有過失，堪以認定，台
　　南區車輛行車事故鑑定委員會鑑定結果，亦認為被告駕駛小客車迴轉未注意來往
　　車輛為肇事主因，此有該會九十年二月二十三日南鑑字第九００一二一號鑑定意
　　見書在卷可憑（刑事卷第一四頁）。刑事庭亦為相同之認定，判處被告傷害罪刑
　　確定，有本院九十年度交上易字第六六二號刑事判決書可按。其過失與原告之受
　　傷間並具有相當因果關係，被告過失侵權行為，堪以認定。
三、按因故意或過失，不法侵害他人之權利者，負損害賠償責任。不法侵害他人之身
    體或健康者，對於被害人因此喪失或減少勞動能力或增加生活上之需要時，應負
    損害賠償責任。不法侵害他人之身體、健康、名譽、自由、信用、隱私、貞操，
    或不法侵害其他人格法益而情節重大者，被害人雖非財產上之損害，亦得請求賠
    償相當之金額。民法第一百八十四條第一項前段、第一百九十三條第一項、第一
    百九十五條第一項前段定有明文。被告因車禍肇事致原告身體受多處傷害，已如
    前述，則原告依上開規定，請求被告損害賠償，自無不合，茲將原告所請求之項
    目及金額，分述如下：
  (一)工作所得損失部分：原告主張因受傷就醫、療養共六個月不能工作，以每月最低
    工資一萬五千八百四十元計算，共損失九萬五千零四十元等語。審酌原告受傷住
    院治療一周後出院，因所受傷害係左鎖骨骨折，左肩胛骨骨折、左第二、三肋骨
    骨折及多處擦傷等傷害，按諸傷害之部分，必須繼續門診復健休養，依一般骨科
    治療通常均歷經數月，是其主張數月未能工作，尚屬可信，本院審酌後認以四個
    月為休養復健期，此期間原告請求工作損失，自屬有據，又原告係從事刻印業，
    此為被告所不否認，雖原告因過去未申報所得稅，無從查明其每月確切收入，但
    其主張按工人每月法定最低工資即一萬五千八百四十元計算，以其從事此項行業
    逾三十年，辛勤勞動技術本位，必能有此項收入，爰依民事訴訟法第二百二十二
　　條第二項之意旨，以每月一萬五千八百四十元作為其每月所得，則其請求六萬三
　　千三百六十元（15840×4＝63360） 應予准許，逾此請求，應予駁回。
  (二)減少勞動能力部分：原告主張，因受傷減少勞動能力百分之五十，以每月最低基
    本工資一萬五千八百四十元計算，算至六十五歲退休，可勞動年數為十四年，依
    霍夫曼計算法扣除中間利息，請求一百零二萬八千三百三十元。惟查：就原告所
    受傷害，經送長庚醫院高雄分院鑑定後，認：「左肩明顯之運動障礙，因肩部肌
    腱撕裂及神經根病妥而導致左上肢在肩部活動時，產生明顯的疼痛及無力現象。
    因此影響左上肢之整體功能，使肩關節之主動運動度喪失達二分之一以上。Ｘ光
    影像顯示左肩胛骨之骨折部份及第三、四肋骨骨折處仍未癒合，在鎖骨骨折處雖
    以內固定，但仍未完全癒合。因上述骨折及肩部肌腱之撕裂傷，自外傷至鑑定日
    已超過一年，而沒有癒合的現象，需進一步外科手術治療，術後並應復健，以使
    減輕疼痛及恢復肩關節活動，目前無法預估何時可痊癒。依受檢日狀況，以勞工
　　保險的殘廢給付標準鑑定，其左上肢之殘障狀況符合：身體障害系列之上肢部位
　　，障害項目：為上肢機能障害之90項，即一上肢之三大關節中有一大關節中存顯
　　著之運動障害。其殘障等級為11級。依勞工保險法之殘障等級，對照如為一般勞
　　動者標準喪失之勞動力達38.45  %，被鑑定人因從事手工刻印工作，是一種需要
　　兩手操作及精細手部操作的工作，在以類似工作狀況之手部功能測試中顯示，無
　　論左手之放置及翻轉能力均明顯較一般手操作工作者之平均能力差。放置能力與
　　一般比較為極慢。翻轉能力為比一般平均低下，雙手配合度亦祇能列入正常百分
　　之十的分佈中，綜合上述測驗結果鑑定，如被鑑定人從事手工刻印工作會有相當
　　之困難，影響之勞動力應達百分之七十五。鑑定結語：被鑑定人所受之傷害部份
　　包括左肩胛骨、左第三、四肋骨、左鎖骨之骨折，只有左鎖骨骨折經手術治療。
    另有左肩棘上肢及左肩胛下肌斯裂及左頸神經根病變，以上各項合併影響左肩功
    能及左上肢功能。需進一步手術或復健治療，無法預估其痊癒時機。以受傷狀況
    依勞工保險法規鑑定，被鑑定人之一般勞動力減損為38.45%。以從事手工刻印者
　　工作狀況鑑定，其刻印之能力減損為75 %。」，此有該院長庚院高字第０三七二
　　號函所附鑑定證明書在卷可參（參見本院卷第五十至五六頁）。雖然長庚醫院高
　　雄分院之結論認「Ｘ光影像顯示左肩胛骨之骨折部份及第三、四肋骨骨折處仍未
　　癒合，在鎖骨骨折處雖以內固定，但仍未完全癒合。因上述骨折及肩部肌腱之撕
　　裂傷，自外傷至鑑定日已超過一年，而沒有癒合的現象，需進一步外科手術治療
　　，術後並應復健，以使減輕疼痛及恢復肩關節活動，目前無法預估何時可痊癒‧
　　‧‧」。與行政院衛生署台南醫院鑑定認「．．．因左鎖骨塊狀骨折開刀內固定
　　、左肩胛骨骨折及左第二、三肋骨骨折，出院治療。出院後門診追蹤一切正常，
　　於九十年四月十六日六日門診已完全癒合．．．」（見該院九十年九月十一日以
　　九十南鑑歷字第四五七三號函在卷可憑，見本院卷第三七頁）之結論不符。然長
　　庚醫院高雄分院乃經過實驗室檢查（包含放射線檢查、超音波檢查、關節攝影、
　　神經肌電學檢查、手功能操作測驗），其鑑定過程更加詳盡而深入，且長庚醫院
　　高雄分院鑑定日期較近，可更接近原告目前之狀況；何況行政院衛生署台南醫院
　　函第四點已載明「至於恢復機能多少，目前本院無法判定，需賴專業鑑定功能的
　　單位施行」，足認行政院衛生署台南醫院之結論僅係一般檢查之結果，故本院認
　　以長庚醫院鑑定之結論為可採。查原告為三十八年九月十七日生，八十九年十月
　　十九日受傷時為五十一歲，若計算之六十五歲退休（原告從事之行業，並非需大
　　量體力者，故算至六十五歲），則原告仍有十四年工作年數。以勞委會公佈之基
　　本工資為每月一萬五千八百四十元，則原告每年工資為十九萬零八十元，依霍夫
　　曼計算法扣除中間利息，則其金額為二百零五萬六千八百八十八元（其計算式為
　　：190080×10. 00000000=0000000，小數點以下四捨五入）。因其刻印之能力減
    損為百分之七十五，則原告損失之能力為百分之二十五，則原告所得請求之金額
    為五十一萬四千二百二十二元（計算式為：0000000×0.25＝ 514222）。逾此部
    分請求，為無理由，應予駁回。
  (三)精神慰撫金部分：原告因本件車禍受有左鎖骨骨折、左肩胛骨骨折、左第二、三
    肋骨骨折之傷害，經過醫院治療，之今仍未完全回復原，而有工作能力之損失，
    則其身心受有痛苦，請求精神上慰撫金，即非無據。查原告為初中畢業，育有二
    男一女均未婚，擁有一棟不動產，房子是租的。被告係大專畢業，未婚，服務於
    威士傑興業股份有限司，月薪三萬元左右，被告求學時係以助學貸款完成學業。
    有被告所提扣繳憑單、在職證明、助學貸款資料，及原告所提之租賃契約可參，
    本院參酌兩造之身分、地位、經濟能力，被告肇事後曾與原告試圖調解，以及原
    告因受傷治療所受之痛苦等情，認原告請求之精神慰撫金以十萬元為適當此部分
　　請求應予准許，逾此部分之請求，尚屬過高，不應准許。
  (四)依上所述，原告所得請求之金額為六十七萬七千五百八十二元（計算式：63360+
    100000+514222＝677582）
五、末按損害之發生或擴大，被害人與有過失者，法院得減輕賠償金額，或免除之。
　　民法第二百一十七條第一項定有明文。查被告駕駛Ｓ３－三一一五號自用小客車
　　，沿台南市○區○○路，由南向北方向行缺，途經同路一五一巷路口處做迴轉。
　　然小客車迴轉時車速不快，且體積較機車為大，原告行車若注意前車狀況，應非
　　不能避免本件車禍之發生，且本件車禍經覆議結果亦認為「本案因二車肇事後均
　　已移動，其碰撞地點不明，惟依二車撞擊角度受損情形研析，戴小客車迴轉已即
　　將完成，行將行直時與蘇機車碰及肇事，乙○○駕駛重機車應非完全無法注意車
　　前狀況」，此有台灣省車輛行車事故覆議鑑定委員會民國九十年九月二十日以府
　　覆議字第九０一七八九號函在卷可稽（參見本院卷第三九頁），從而，被告抗辯
　　原告對於本件車禍之發生亦與有過失，尚屬可採。本院審酌雙方之原因力，認被
　　告負擔百分之七十，原告負擔百分之三十之責任為適當，則原告所得請求之金額
　　為四十七萬四千三百零七元（元以下四捨五入），逾此部分，為無理由，應予駁
　　回。
六、從而，原告本於侵權行為損害賠償請求權，請求被告賠償四十七萬四千三百零七
    元，及自起訴狀繕本送達被告之翌日即九十年五月十一日至清償日止，依法定利
    率年息百分之五計算之利息，洵屬正當，應予准許。逾此部分所為之請求，為無
    理由，應予駁回。
七、結論：本件原告之訴，為一部有理由，一部無理由，依民事訴訟法第七十九條但
    書，判決如主文。
中　　　華　　　民　　　國　　九十一　　年　　　五　　　月　　　廿一　　日
　　　　　　　　　　　　　　　　　　臺灣高等法院臺南分院民事第一庭
~B1審判長法官　王　　惠　　一
~B2　　　法官　張　　世　　展
~B3　　　法官　吳　　上　　康
右為正本係照原本作成。
不得上訴。
中　　　華　　　民　　　國　　九十一　　年　　　五　　　月　　　廿二　　日
~B法院書記官　易　　慧　　玲
